【裁判字號】    97,抗,1662
【裁判日期】    971030
【裁判案由】    聲明異議
【裁判全文】
臺灣高等法院民事裁定                  97年度抗字第1662號
抗  告  人  甲○○
上列抗告人因債權人新豐資產管理股份有限公司與債務人俊茂實
業股份有限公司等間強制執行事件，聲明異議，對於中華民國97
年9月1日臺灣士林地方法院96年度執字第8602號所為裁定提起抗
告，本院裁定如下：
    主  文
原裁定廢棄。
    理  由
一、債權人即抵押權人新豐資產管理股份有限公司（下稱新豐公
    司，（受讓台灣銀行股份有限公司之抵押債權）與債務人俊
    茂實業股份有限公司（下稱俊茂公司）、黃世炎等間清償債
    務強制執行事件（原法院96年度執字第8602號），執行債務
    人俊茂公司及黃世炎所有如附表所示不動產，經執行法院以
    底價新台幣（以下同）3790萬元，定期於97年1月4日進行第
    1次拍賣，其拍賣條件註明：「31174、31175 建號建物拍定
    後不點交（上開二建物內部打通使用，由第三人（即抗告人
    甲○○）基於不定期租賃關係占有中」，拍賣期日無人應買
    。執行法院以債務人俊茂公司所有如附表所示不動產，分別
    於民國76年3月5日、77年6月20日、79年2月28日設定本金最
    高限額新台幣（以下同）260萬元、420萬元及3000萬元之抵
    押權予台灣銀行股份有限公司（嗣於96年12月11日將上開抵
    押權所擔保之抵押債權讓與新豐公司）。債務人俊茂公司於
    抵押權設定後之95年12月31日將抵押物出租與抗告人，而附
    表所示之不動產經以底價3790萬元為第一次拍賣，如以底價
    拍定，應課徵之土地增值稅預估為514萬3948 元，惟該次拍
    賣無人應買，此項租賃關係已影響抵押權，爰依債權人新豐
    公司之聲請，以97年4月30日士院木96執貴字第8602 號執行
    命令除去抵押權義務人俊茂公司與抗告人甲○○間就系爭不
    動產所約定之租賃權。
二、
１、抗告人於97年5月14 日聲明異議略以：伊與債務人俊茂公司
    就31174建號、31175建號建物於75年12月24日簽訂租賃契約
    ，租期自76年1月1日起至95年12月31日止（下稱原租約）。
    租期屆滿後，伊仍向債務人繼續承租系爭房屋，未約定租賃
    期間，依民法第451 條規定，此未定期限之租賃契約（下稱
    系爭租約）乃原租約之繼續，並非新租約。債權人之抵押權
    係成立於系爭租約之後。執行法院自不得除去系爭租約云云
    。
２、原法院以系爭租約係債務人俊茂公司於原租約95年12月31日
    屆滿後，與抗告人另以口頭約定之方式，就系爭房屋成立不
    定期租賃契約。系爭租約乃債權人就系爭房屋抵押權設定登
    記後，始成立之租賃契約，聲明異議人主張系爭租約係原租
    約之默示更新，依民法第451 規定乃原租約之繼續云云，尚
    非可採，且系爭租約已影響債權人之抵押權，執行法院除去
    系爭租賃關係，與民法第866條第1 項、第2項規定並無不合
    。因而駁回抗告人之聲明異議。
三、抗告意旨略以：民法第866條第1項、第2 項規定係於民國96
    年3月5日修正，本案之租賃關係係發生在95年12月底，依民
    法物權篇施行法第1 條規定，尚無上開修正後法律適用之餘
    地。且抗告人於租期屆滿前即表示繼續承租之意，並曾去函
    通知抵押權人台灣銀行，抵押權人並無反對續租之表示，依
    法即已同意續租，如嗣後再以該租賃關係影響抵押權聲請排
    除，實有違誠信原則。本件抵押權設定時已有抗告人之租賃
    權存在，則該租賃權之存在，在設定抵押權當時已經抵押權
    人評估在內，並非抵押權設定後而新發生之租賃權致影響抵
    押權人設定時之權利而超出抵押權人之預期，故本案租賃權
    之存在於抵押權人之信賴利益並不生影響，原審駁回異議，
    除去租賃權實有未合等語。
四、按不動產所有人設定抵押權後，於同一不動產上得設定地上
    權及其他權利。但其抵押權不因此而受影響，96年3月28 日
    修正前民法第866 條定有明文。又不動產所有人設定抵押權
    後，如與第三人訂立租賃契約而致抵押權之價金有所影響，
    該租賃契約對於抵押權人不生效力，抵押權人因屆期未受清
    償，聲請拍賣抵押物時，執行法院自可依法以無租賃狀態逕
    予執行，司法院院字第1446號解釋亦有明確說明。此乃因抵
    押權為物權，經登記而生公示之效力，在抵押權登記後就抵
    押物取得地上權或其他使用收益之權利者，自不得在使登記
    在先之抵押權受其影響。故所有人於抵押權設定後，在抵押
    物上所設定之地上權或其他使用收益之權利於抵押權有影響
    者，在抵押權人聲請拍賣抵押物時，發生無人應買或出價不
    足清償抵押債權之情形，即須除去該項權利而為拍賣，並於
    拍定後解除被除去權利者之占有而點交於拍定人，乃為使抵
    押權人得依抵押權設定時之權利狀態而受清償之必要（大法
    官會議釋字第304號解釋理由書參照 ）。又租賃契約依民法
    第451 條規定更新後，僅發生期限變更之效果，其餘內容並
    未隨同變更（最高法院64年台上字第1576號判例意旨參照）
    。
五、查依抗告人提出經原法院公證處79年10月22日認證之房屋租
    賃契約書所載，31174建號建物（4樓）部分租賃期間係自76
    年元月1日起至95年12月31 日止，保證金50萬元，租金每年
    15 萬6000元，於每年8月底前一次付清；31175建號建物（5
    樓）租期係自77年4月1日起至95年12月31日止，租金暫不調
    整，但保證金追加100萬元等情（見原審卷第87-89 頁）。
    又依債權人提出之建物登記簿謄本、抵押權設定契約書記載
    ：債務人於76年3月5日以31174 建號建物及基地為台灣銀行
    設定本金最高限額260 萬元抵押權；於77年6月20日以31175
    建號建物及基地為台灣銀行設定本金最高限額420 萬元抵押
    權；於79年2月28日以31174建號、31175 建號建物及基地為
    台灣銀行設定本金最高限額3000 萬元抵押權（ 見原審卷第
    37-42頁、162、168、174頁）。則抗告人主張債務人所有系
    爭建物為債權人設定抵押權時，已有抗告人之租賃權存在乙
    節，尚非全然不可採。
    而抗告人代理人黃松擇於原審雖陳稱抗告人向債務人承租系
    爭4樓及5樓，於95年12月31日租約期滿，因出租人無法返還
    押租金150 萬元，故口頭約定於上開租約期滿後，仍以每年
    15萬6000元之租金出租予甲○○，未約定終期等情（見原審
    卷第84 頁），惟依抗告人提出之96.8 .29 郵局存證信函，
    其內容略謂「本人甲○○雖承租坐落台北市○○區○○路17
    之3號四、五樓，前經貴行83.7.27銀生營字第2592號函表示
    ，貴行係管理人，租金應向貴行給付，為此檢附支票金額15
    萬6000元之支票乙張為96 年度之租金」（見本院卷第8頁）
    。債權人亦稱本件執行標的前經原法院82執字第4179號事件
    執行，原執行法院以83年5月25 日函抵押權人台灣銀行強制
    管理，嗣於91年7月29 日函台灣銀行撤銷強制執管理（見本
    院卷第13頁、19、21 頁）；另債權人97/7/11聲請狀則陳述
    「本案執行標的前經原法院82執字第4179號案於82.11.26完
    成查封，並於91.9.10 完成撤封，第三人之占有為無權占有
    」等情（見原審卷第194 頁）。又系爭建物依原審卷附建物
    登記簿謄本記載係經法務部行政執行署台北行政執行處（下
    稱行政執行處）以囑託查封登記書93 年6月10日北執丙90年
    稅執特第00052189號函辦理查封登記。則系爭建物於行政執
    行處查封時，占有之情形為何？抗告人於其主張之原租約租
    期95年12月31日屆滿後，究係與債務人另訂未定期限之新租
    約？抑係抗告人於租期屆滿後，仍為租賃物之使用收益，而
    有民法第451 條規定之情形？或係債權人新豐公司主張之無
    權占有？尚屬不明。若本件有民法第451 條規定之情，則抗
    告人主張系爭租賃關係並非抵押權設定後而新發生，尚非無
    據。本件抗告人占有系爭建物之權利情形尚有未明，執行法
    院逕以97年4月30日士院木96執貴字第8602 號執行命令除去
    抵押權義務人俊茂公司與抗告人甲○○間就系爭不動產所約
    定之租賃權，尚有未洽。抗告人對該執行命令聲明異議，尚
    無不當。原法院駁回抗告人之聲明異議，尚有未洽，抗告意
    旨指摘原裁定不當，求予廢棄，為有理由，爰將原裁定廢棄
    ，由原法院就近查明，另為適當處理。
六、據上論結，本件抗告為有理由，爰裁定如主文。
中    華    民    國    97    年    10    月    30    日
                    民事第八庭
                        審判長 法  官 劉勝吉
                               法  官 鄭威莉
                               法  官 滕允潔
正本係照原本作成。
本裁定除以適用法規顯有錯誤為理由，並經本院許可外，不得再
抗告。如提起再抗告，應於收受後10日內委任律師為代理人向本
院提出再抗告狀。並繳納再抗告費新台幣１千元。
中    華    民    國    97    年    10    月    30    日
                               書記官 黃麗玲


司法院資訊處製作；財團法人民間司法改革基金會備份。
